【裁判字號】    92,判,319
【裁判日期】    920327
【裁判案由】    營利事業所得稅
【裁判全文】
最  高  行  政  法  院  判  決                    九十二年度判字第三一九號
    上  訴  人  風騰國際有限公司
    代  表  人  丙○○
    訴訟代理人  乙○○
    被 上訴 人  財政部臺北市國稅局
    代  表  人  甲○○
右當事人間因營利事業所得稅事件，上訴人對於中華民國九十年三月二十二日臺北高
等行政法院八十九年度訴字第八四九號判決，提起上訴，本院判決如左：
    主  文
上訴駁回。
上訴審訴訟費用由上訴人負擔。
    理  由
壹、本件上訴人主張：一、上訴人與建國工業股份有限公司（以下簡稱建國公司）早
    於民國八十年度以前即有生意往來，此可由建國公司八十年度財務簽證報告，其
    主要業務與上訴人所從事業務相同，且質押資產中亦證明該公司因購買原料，而
    提供台北辦公室給上訴人作為應付帳款之擔保。如此歷史資料，其證明力強，不
    容被上訴人否認上訴人與建國公司間之業務往來。且建國公司所欠上訴人之應收
    帳款與票據餘額，不應做為不認列利息支出之理由，因兩者發生性質不同，一是
    借款而生，一是銷貨而來。利息支出之相關重心，在借款而非應收款項，以應收
    款項來否認利息支出，有本末倒置之嫌。二、上訴人向銀行之借款，亦早自八十
    年度以前即有往來，建國公司之倒閉，只是讓上訴人雪上加霜，無法返還借款，
    並非應收帳款與應收票據餘額單方面問題，而是整體財務運作問題，被上訴人不
    察，硬挑建國公司之帳務入帳問題，不認定上訴人之借款事實，實在本末錯置。
    何況八十三年度以前利息支出也均有認列，為何八十五年度換個稅務人員查帳，
    竟遭剔除，而該借款仍然是存在，實在矛盾。意即八十三年度以前為營業所需之
    借款可認列其利息支出，而八十四年度以後則為非營業借款，不可認列利息支出
    ，顯不一致。三、借款是否為營業所需，應從財務報表與實際經營結果求證，被
    上訴人不應武斷認定為非營業所需，而剔除全年度利息支出新臺幣（下同）一、
    一八一、九三四元顯有失當。１、根據上訴人所舉八十一年度至八十五年度結算
    申報之資產負債表與損益表、以及財務報表與經營結果之資金缺口分析表，明白
    顯示上訴人八十一年度至八十五年度每年營業淨現金不足金額均高達一千一百餘
    萬元以上，有賴銀行借款調度資金，供營業週轉使用，並完全符合被上訴人所稱
    ：「所謂營業上所必需之借款利息，係指營業上無資金可供週轉而向他人借款之
    利息而言。」由於上訴人多年來經營虧損，加上自有資本不足，只有依賴銀行中
    小企業保證基金等之擔保，合法借款營運，其所有借款與利息支出均予入帳，營
    業所需十分明確。而被上訴人應查明營業人借入款項確非營業所必需為前提，才
    能剔除利息費用，此有鈞院五十八年判字第十五號判例可據。２、企業經營之常
    軌，營運週轉金之準備包括存貨至少二個月，應收票據與帳款之對外授信（即應
    收票據與帳款之週轉率），一般均為二至四個月；若遇客戶倒帳或跳票，發生逾
    期帳款時，則如同雪上加霜，此時，營運資金之需求金額與時間，則加大並拉長
    。上訴人由於受建國公司倒帳，退票金高達一千二百餘萬元以上，而且民國八十
    一年至八十五年期間，均有依賴銀行借款維持營運運作，無法償還，此一事實，
    不容被上訴人刻意忽略、扭曲。基本上，上訴人向銀行借款係八十一年度以前即
    以依當時營業所需，借入經營使用，被上訴人卻只說與八十五年營業無關，而不
    分析歷年來財務報表與經營結果，顯有斷章取義之嫌。３、茲提供上訴人八十五
    年全年度各月份現金帳餘額，明顯可看出各月份現金餘額最低二四、七○四元（
    一月三十一日），最高一、八一五、○九六元（八月三十一日），其餘月份均在
    四十餘萬元至一百餘元左右，尚無多量現金餘額，而每月所需營業週轉使用之資
    金，約在二百至四百萬元左右，短缺時，均有向股東及銀行調度之需要，此可由
    現金帳上有多筆「股東往來」項目，獲得佐證。故銀行借款多年來一直需要與存
    在，並非八十五年度獨有。４、根據華南銀行新竹分行所核發之「借款餘額證明
    書」，上訴人八十五年十二月三十一日底之借款餘額為壹仟壹佰伍拾萬元，借款
    用途確實為營運週轉用，若被上訴人有疑問，可直接向銀行查證，不應妄加論斷
    上訴人之借款與營業無關。５、就公司營業週轉使用之資金，應整體性評估，不
    應僅就建國公司近期往來情況，就草率將利息支出剔除。上訴人業已舉證民國八
    十一、八十二年度已與建國公司有業務關係並有往來發票為憑證，不容否認。該
    公司發生倒閉、跳票、欠帳，其後改用彩福公司與上訴人往來，彩福公司後來又
    倒閉，歷經多年追討並訴訟亦是事實，因此，被上訴人應本諸善意，瞭解上訴人
    被倒帳所造成之資金短絀無法還欠，合理認列上訴人八十五年度之利息支出，不
    應被剔除，造成上訴人之二度傷害。四、被上訴人主張建國公司之帳款，依查核
    經驗，上訴人業已取回款項而未沖帳，該資金有遭挪用之嫌；然查上訴人與建國
    公司之帳款執行，經上訴人向台北士林地方法院提出強制執行，並經八十四年度
    民執強字第四一二五號拍賣抵押物（台北市○○區○○街六十六號十樓），扣除
    土地增值稅後金額一九、三六六、四五七元，上訴人之債權金額登記金額一一、
    八○七、八二六元，實際分配金額一○、一五二、二七○元，雖定於八十五年五
    月十六日下午二時實行分配，惟事實上，本案建國公司之其他債權人（邱王美津
    ）提出異議，致該分配停止實行，所有拍賣餘款均為法院凍結，直至八十八年三
    月二十六日，才經由和解程序解凍，並於八十八年七月十三日士院仁執強字第四
    一一五號由民事執行處通知，提出該金額返還上訴人，均有證據可稽。故上訴人
    截至八十五年十二月三十一日止，確實未收到建國公司之欠款，故仍掛在應收票
    據與應收帳款中，被上訴人之猜疑並不正確。五、被上訴人主張上訴人八十三年
    底應收帳款與應收票據，乃係彩福公司一千一百四十二萬三千六百六十四元及燦
    茂公司三百三十九萬九千八百六十八元，八十四年度期末應收帳款為一千九百三
    十七萬二千五百九十七元，且該年度銷貨對象僅有彩福公司及燦茂公司，與建國
    公司有所不同，顯與實情不符。彩福公司與建國公司乃是關係企業，彩福公司之
    地址設籍於台北市○○街六十六號十樓與建國公司相同，其負責人張錦為建國公
    司股東，且為建國公司負責人黃建福之女朋友。此可由建國公司經濟部執照與股
    東名冊以及彩福公司經濟部商業司之傳真查詢資料得到證明。上訴人雖在八十三
    、八十四年度間有與彩福公司往來，但收票與帳款均要求建國公司（關係企業）
    背書保證與處理，故帳列建國公司名下。其理由十分清楚，因為建國公司其所擁
    有之不動產（臺北市○○街六十六號十樓）設定抵押權予上訴人，且建國公司之
    資本高達四千八百萬元，而彩福公司資本只有二百萬元，並沒有不動產，財務狀
    況不佳，上訴人基於債權得到確保，當然會要求建國公司出面處理帳款與票據，
    故予入帳並無不合理。六、被上訴人主張上訴人八十五年底期末應收帳款七、六
    ○○、六七三元及應收票據六、七一三、五二○元，帳務上係以「單筆總數結轉
    」，帳務處理不合理部分。上訴人公司之會計處理，係委託外面事務所記帳。八
    十四年度以前是正大聯合會計師事務所，八十五年度是大裕聯合會計師事務所。
    通常會計師事務所說外帳都比較簡化，此乃民間一般會計水準之共同情況。因此
    ，對應收票據與帳款之列記，都是問公司經營者當年年底未收回或尚存之債權若
    干同時列帳，平常對銷貨之應收款若無疑問或非年底月份才發生，都視同現金收
    回處理。上訴人因確實有跟建國公司業務往來，才由會計師以「單筆總數結轉」
    下年度方式，沖回應收票據與應收帳款之掛帳，會計實務上，乃正常作業處理。
    七、被上訴人所提有關上訴人仍無法補具應收帳款明細及應收票據期末銀行託收
    資料情事部分。上訴人與建國公司之業務往來，長達十餘年，有關銷貨帳款與票
    據之往來與結帳，均依商業慣例處理，並依法開立發票給對方，上訴人復查時亦
    提發票、退票資料供被上訴人證明銷貨事實，卻遭被上訴人以不符而駁回。基本
    上，因建國公司八十一、二年時有退票發生，常有延票、換票重開情事，多張支
    票換成整張票據等，基於實際需要，乃商場實務，被上訴人不能基於這點或明細
    帳稍有不符，即認定全部利息支出不列，理由牽強，且於法不合。為此，請判決
    廢棄原判決並撤銷復查決定及一再訴願決定，並對上訴人八十五年度申報之利息
    支出予以依法認列等語。
貳、被上訴人則以：一、按「對於高等行政法院判決之上訴，非以其違背法令為理由
    ，不得為之。」「判決不適用法規或適用不當者，為違背法令。」分別為行政訴
    訟法第二百四十二條及第二百四十三條第一項所明定。又「對原判決所持法律上
    之見解有所爭執申辯，尚難謂為適用法規顯有錯誤。」「行政訴訟法第二十四條
    規定，有民事訴訟法第四百九十六條所列各款情形之一者，當事人對本院判決，
    固得提起再審之訴，惟民事訴訟法第四百九十六條第一項第一款所謂「適用法規
    顯有錯誤」係指原判決所適用之法規與該案應適用之現行法規相違背，或與解釋
    判例有所牴觸者而言，至於法律上見解之歧異，再審原告對之縱有爭執，要難認
    為適用法規錯誤，而據為再審之理由。」亦經鈞院分別著有六十一年裁字第一五
    三號及六十二年判字第六一○號判例可資參照。二、經查上訴人本期申報利息支
    出一、一八一、九三四元。被上訴人所屬大同稽徵所初查以上訴人本期期末計有
    應收票據六、七一三、五二○元，應收帳款七、六○○、六七三元，惟期末僅以
    單筆總數結轉，經通知請其補具明細及應收票據期末銀行託收資料，上訴人未能
    提示，其向銀行借款餘額一一、五○○、○○○元用途為何？無法證明與業務有
    關，其借款利息乃不予認定，核定利息支出為零元。前經原判決略以：「四、依
    原告所提之資產負債表所載，原告自八十一年至八十三年止之銀行借款均為一千
    萬元，八十四年、八十五年分別為一千七百八十萬元、一千一百五十萬元；至應
    收帳款自八十一年至八十五年則分別為九百四十四萬七千三百九十四元、一千一
    百十一萬一千零六十一元、一千四百八十二萬三千五百三十二元、一千九百三十
    七萬二千五百九十七元、七百六十萬零六百七十三元；應收票款八十一年、八十
    二年、八十三年、八十五年則分別為六百七十八萬五千二百九十四元、三百五十
    萬一千零二十七元、一百萬一千零二十七元、六百七十一萬三千五百二十元。再
    依原告所出具之說明書（見原處分卷），八十三年度之應收帳款一千四百八十二
    萬三千五百三十二元，明細為彩福公司一千一百四十二萬三千六百六十四元及燦
    茂公司三百三十九萬九千八百六十八元，足見該款項與建國公司之欠款無關；另
    原告於八十四年度並無應收票款，僅有應收帳款一千九百三十七萬二千五百九十
    七元，且原告該年度銷貨對象僅有彩福公司及燦茂公司二家，惟該二家公司應付
    帳款分別則為零元及十二萬三千四百五十三元，從而上開款項原告之申報與實情
    不符，亦與建國公司無關。雖原告於本院審理中陳稱係建國公司擔保彩福公司及
    燦茂公司之貨款（見本院卷九十年一月十九日之準備程序筆錄），然就此事實卻
    無法舉證證實，故此項主張委無足採。原告又以其帳簿上之資料藉以證明原告為
    維持公司業務之營運確有借款之必要云云；然該帳冊為原告所製作之私文書，所
    有內容均為原告所載，又無其他有關證據佐證，自難以此作為系爭利息係原告為
    維持公司業務之營運而借款所支出，是原告此部份之主張亦無足取。五、綜上所
    述，原告八十五年度期末既有應收票據六百七十一萬三千五百二十元、應收帳款
    七百六十萬零六百七十三元，且未依規定提出明細及應收票據銀行託收之資料，
    僅以單筆總數結轉，事後又僅提出與系爭應收票據、應收帳款無關之建國公司出
    具之票據，亦未能提出有關證據以證明其向銀行借款餘額一千一百五十萬元確係
    供營業所需，致被告無從審酌而不予認定，核與首揭規定尚無不符，訴願決定予
    以維持，亦無違誤，原告仍執前詞訴請撤銷，尚非有據，．．．。」乃駁回上訴
    人在原審之訴，揆之原判決理由所引：營利事業所得稅查核準則第九十七條第二
    款等規定，並無適用法規不當情事，上訴人對之縱有爭執，依首揭判例，要難謂
    為適用法規錯誤或不當，是本案應無行政訴訟法第二百四十三條第一項所指判決
    違背法令情事，自無依同法第二百四十二條規定，提起上訴之要件。原判決並無
    違誤，上訴顯無理由，為此請求判決駁回上訴人之訴等語，資為抗辯。
參、原審斟酌全辯論意旨及調查證據之結果，以：『一、按「利息：一、．．．。二
    、非營業所必需之借款利息，不予認定。」為營利事業所得稅查核準則（下稱查
    核準則）第九十七條第二款所明定；而所謂營業所必需之借款利息，係指營業上
    無資金可供週轉而向他人借款之利息而言，如營業資金中尚有餘款足供營運之需
    時，即非營業所必需，其借款利息不予認定。前行政法院（現改制為最高行政法
    院）著有七十二年判字第一九八號判例足資。二、本件原告（即上訴人，下同）
    八十五年度營利事業所得稅結算申報，關於營業收入、營業成本、薪資支出、利
    息收入及利息支出等五項，不服被告（即被上訴人，下同）原核定，申經復查結
    果，追認營業成本二百四十萬六千五百八十元，薪資支出五十六萬五千二百元，
    追減營業收入二萬四千元、利息收入七十萬二千五百元，變更核定全年所得額為
    二百二十四萬九千三百零二元。原告猶未甘服，復就利息支出（一百十八萬一千
    九百三十四元）部分，提起訴願及行政訴訟，有被告所為之核定及復查決定、原
    告之訴願書、起訴書等在卷足稽，則被告之核定及復查決定除一百十八萬一千九
    百三十四元之利息支出部分外，業已確定，是本件僅就兩造有爭議之利息支出部
    分為斟酌，核先明。三、原告主張系爭利息支出係營業所必需之借款之利息，
    無非以其自八十一年至八十五年度間，每年之營業淨現金均不足一千一百餘萬元
    以上，且多年來經營虧損，加上自有資金不足，又因建國公司之倒帳，致公司營
    運之週轉發生困難，乃向銀行借款因應資金之調度，所支付之利息自屬營業上所
    必需等語為據。經查，建國公司係於七十八年間為擔保貨款而提供不動產予原告
    ，設定最高限額一千萬元之抵押權登記，八十一年、八十二年間建國公司積欠貨
    款未清償即宣告倒閉，嗣建國公司於八十四年間與原告結算，共積欠一千萬元等
    情，為原告所不爭執，並有抵押權設定契約書、土地登記簿謄本、臺灣士林地方
    法院八十四年度拍字第一三四七號裁定附於原處分卷足稽，足見建國公司所積欠
    之款項係於八十一年、八十二年間，則自伊時起，原告即有此項應收帳款（或應
    收票款），無庸置疑。依此原告於製作會計帳目時，茍該款項未收回，即應逐年
    列載，茍有收回即應予以回沖應收帳款或應收票款。四、依原告所提之資產負債
    表所載，原告自八十一年至八十三年止之銀行借款均為一千萬元，八十四年、八
    十五年分別為一千七百八十萬元、一千一百五十萬元；至應收帳款自八十一年至
    八十五年則分別為九百四十四萬七千三百九十四元、一千一百十一萬一千零六十
    一元、一千四百八十二萬三千五百三十二元、一千九百三十七萬二千五百九十七
    元、七百六十萬零六百七十三元；應收票款八十一年、八十二年、八十三年、八
    十五年則分別為六百七十八萬五千二百九十四元、三百五十萬一千零二十七元、
    一百萬一千零二十七元、六百七十一萬三千五百二十元。再依原告所出具之說明
    書（見原處分卷），八十三年度之應收帳款一千四百八十二萬三千五百三十二元
    ，明細為彩福公司一千一百四十二萬三千六百六十四元及燦茂公司三百三十九萬
    九千八百六十八元，足見該款項與建國公司之欠款無關；另原告於八十四年度並
    無應收票款，僅有應收帳款一千九百三十七萬二千五百九十七元，且原告該年度
    銷貨對象僅有彩福公司及燦茂公司二家，惟該二家公司應付帳款分別則為零元及
    十二萬三千四百五十三元，從而上開款項原告之申報與實情不符，亦與建國公司
    無關。雖原告於本院審理中陳稱係建國公司擔保彩福公司及燦茂公司之貨款（見
    本院卷九十年一月十九日之準備程序筆錄），然就此事實卻無法舉證證實，故此
    項主張委無足採。原告又以其帳簿上之資料藉以證明原告為維持公司業務之營運
    確有借款之必要云云；然該帳冊為原告所製作之私文書，所有內容均為原告所載
    ，又無其他有關證據佐證，自難以此作為系爭利息係原告為維持公司業務之營運
    而借款所支出，是原告此部份之主張亦無足取。五、綜上所述，原告八十五年度
    期末既有應收票據六百七十一萬三千五百二十元、應收帳款七百六十萬零六百七
    十三元，且未依規定提出明細及應收票據銀行託收之資料，僅以單筆總數結轉，
    事後又僅提出與系爭應收票據、應收帳款無關之建國公司出具之票據，亦未能提
    出有關證據以證明其向銀行借款餘額一千一百五十萬元確係供營業所需，致被告
    無從審酌而不予認定，核與首揭規定尚無不符，訴願決定予以維持，亦無違誤，
    原告仍執前詞訴請撤銷，尚非有據為由，判決駁回上訴人在原審之訴。
肆、本院查，原判決關於上訴人所主張系爭利息係為維持公司營運而借款所支出乙節
    ，已詳予論述不採之理由，詳如前述。其所提出之建國公司八十年度財務簽證報
    告書、上訴人之資產負債表營利事業所得稅結算申報書、財務報表與經營結果之
    資金缺口分析表、現金帳、臺灣士林地方法院民事執行處通知、和解書、經濟部
    公司執照、建國公司股東名冊、彩福公司資料等影本，尚不足以否定原判決前揭
    認定。原判決所適用之法規與該案應適用之現行法規並無違背，與解釋判例，亦
    無牴觸，並無所謂原判決有違背法令之情形；又證據之取捨與當事人所希冀者不
    同，致其事實之認定亦異於該當事人之主張者，不得謂為原判決有違背法令之情
    形。上訴人對於業經原判決詳予論述不採之事由再予爭執，核屬法律上見解之歧
    異，要難謂為原判決有違背法令之情形。本件上訴論旨，仍執前詞，指摘原判決
    違誤，求予廢棄，難認有理由，應予駁回。
據上論結，本件上訴為無理由，爰依行政訴訟法第二百五十五條第一項、第九十八條
第三項前段，判決如主文。
中    華    民    國    九十二      年      三        月      二十七    日
                    最 高 行 政 法 院  第 三 庭
                                審 判 長 法  官      葉  振  權
                                         法  官      林  家  惠
                                         法  官      吳  錦  龍
                                         法  官      劉  鑫  楨
                                         法  官      吳  明  鴻
右  正  本  證  明  與  原  本  無  異
                                         法院書記官  陳  盛  信
中    華    民    國    九十二      年      三        月    二十七      日


司法院資訊處製作；財團法人民間司法改革基金會備份。
